【裁判字號】    89,上更(一),97
【裁判日期】    890320
【裁判案由】    偽造文書等
【裁判全文】
臺灣高等法院臺南分院刑事判決            八十九年度上更(一)字第九七號    Ｇ
      上  訴  人
      即  被  告  庚  ○  ○
      共    同
      選任辯護人  林  樹  根  律師
右上訴人因偽造文書等案件，不服臺灣臺南地方法院八十六年度訴字第六四一號中華
民國八十六年六月四日第一審判決（起訴案號：臺灣臺南地方法院檢察署八十五年度
營偵字第一四四０號），提起上訴，經最高法院第一次發回更審，本院判決如左：
      主      文
原判決撤銷。
己○○、庚○○共同連續行使偽造私文書，足以生損害於他人，己○○處有期徒刑貳
年拾月，庚○○處有期徒刑貳年，庚○○緩刑伍年，偽造如附表所示王溪狀等人之署
押共參拾壹枚，均沒收。
      事      實
一、己○○、庚○○夫婦二人明知己○○於民國（下同）七十年間自台糖公司退休後
    無業，開始招攬互助會賺取首會會錢維生貼補生活費，七十四年間，又因遭人倒
    會，致資金週轉不靈而開始陷於支付能力不足之窘境，竟仍共同基於意圖為自己
    不法所有之概括犯意，自八十三年三月十六日起至八十五年四月十六日，以每隔
    一個月或二個月或三個月或半年不等，即招攬一次會員十六人至二十六人，月繳
    活會新台幣（下同）五千元至二萬元如附表所示之互助會，每會均採外標方式（
    即五千元之互助會，活會會員繳五千元之會款），並由庚○○列名加入擔任會首
    ，且未經其子女李金穆、李春蘭、李春櫻（以上三人另經公訴人為不起訴處分）
    同意，擅自以其等名義加入如附表所示互助會之會員（李金穆部分為編號一、二
    、七、八號，李春櫻部分為一、二、四、五、六、七號，李春蘭部分為編號二、
    三、四、八號互助會），因子○○、甲○○○、未○○、辛○○、丁○○、丑○○、戊○○、辰○○、卯○○、丙○○、癸○、巳○○、乙○○、呂雪如、午○○、施樟、壬○○、申○○與寅○○等多人不知有詐而參加己○○、庚○○夫婦
    所招攬之互助會，每月開標時，己○○、庚○○夫婦於附表所示互助會進行期間
    ，竟先後三十一次偽造如附表所示王溪狀、巳○○、丙○○、周月娥、張坤、施
    樟、壬○○、黃國興、子○○、蔡順景、呂雪如、李玉春、周桂利、劉亞郎、張
    敏雄、張枝福、未○○、黃蕙蘭、李富美、林國賢、謝居文、丁○○、胡春光、
    李春菊、李金穆等二十五人之署押及投標金額於標單上，而偽造私文書，並持以
    冒名競標得標，再向各活會會員收取會款，使子○○等活會會員陷於錯誤，而先
    後多次並按月繳納活會會款累計四百七十七萬元（即被告三十一次冒標時，每會
    活會數乘以活會所繳數額之總和，起訴書誤載為七百三十二萬八千元）予己○○
    、庚○○夫婦。嗣於八十五年四月十六日，己○○夫婦收受會款後避不見面，上
    開子○○等十九位活會會員始知被騙。
二案經被害人子○○、甲○○○、未○○、辛○○、丁○○、丑○○、戊○○、辰
    ○○、卯○○、丙○○、癸○、巳○○、乙○○、呂雪如、午○○、施樟、壬○○、申○○與寅○○訴請台灣台南地方法院檢察署檢察官偵查起訴。
      理      由
一、訊據上訴人即被告己○○坦承有招互助會，於七十四年間起，因被倒會致周轉不
    靈，而以會養會，於附表所示時間偽造標單冒標會款之事實不諱。訊之上訴人即
    被告庚○○固坦承有與其夫己○○招互助會之事實，惟於原審辯稱：因身體不好
    ，伊未參與冒標，對於冒標會款之事不知情云云。
二、經查：
（一）被告己○○、庚○○二人，有於附表所示之時間，向告訴人子○○等十九人招
      覽互助會，且虛列其子女李金穆、李春蘭、李春櫻等人為會員等情，為被告己○○於原審及本院所自承，並有附表所示之互助會單十二份附卷可稽。
（二）附表所示互助金會員王溪狀、巳○○、丙○○、周月娥、張坤、施樟、壬○○
      、黃國興、子○○、蔡順景、呂雪如、李玉春、周桂利、劉亞郎、張敏雄、張
      枝福、未○○、黃蕙蘭、李富美、林國賢、謝居文、丁○○、胡春光、李春菊
      、李金穆等二十五人，有遭被告己○○偽造標單冒標會款等情，亦經被告己○○於本院調查及審理時可自承，並有被告己○○於本院所提出之冒標金款明細
      表一份在卷可佐。
（三）被告己○○雖於偵查、原審及本院前審坦承冒用會員張明誌、王月美名義標會
      ，詐取會款等情，然張明誌、王月美二人並非該起互助會會員，並告己○○自
      無冒用彼二人之名義標會之可能，且又查無其他積極證據足資證明被告有該冒
      標行為，因此該部分被告己○○之自白與事實不符，自不可採，併此敘明。
（四）被告庚○○於偵查中供承有與被告己○○共同籌組互助會，且共同收取會款（
      見偵查卷第六十三頁），復亦知己○○有冒寫標單（見偵查卷第六十五頁）核
      與告訴人子○○等人指訴之情節相符，又參諸被告庚○○為被告己○○之配偶
      ，共同生活一處，而系爭互助會均是以被告庚○○為會首參與，被告庚○○就
      被告己○○以其名義為會首招攬互助會，並冒標會款，被告庚○○焉會不知情
      ？顯見被告庚○○於偵訊中之自白，與事實相符，應可採信，被告庚○○與被
      告己○○就事實欄所載之犯行，有犯意聯絡及行為分擔，應可認定。
（五）綜上所述，足見被告庚○○於原審所辯及被告己○○於原審陳稱：系爭互助會
      冒標為其一人所為，顯係卸責及迴護之詞，均不足採。本件事證明確，被告二
      人之犯行，均堪認定。
三、被告己○○、庚○○二人冒用會員名義在會單上填寫會員姓名及利息來標會，該
    會單依照民間互助會之習慣，足以表示係該人以多少元標取會款，因此該會單依
    刑法第二百二十條第一項規定，以文書論。被告等冒用會員名義在會單上填寫會
    員姓名及利息來標會，然後藉以向活會會詐取會款，核被告等所為，均係犯刑法
    第二百十六條、第二百十條之行使偽造私文書罪及第三百三十九條第一項之詐欺
    取財罪。被告等偽造私文書之低度行為，為彼等行使偽造私文書之高度行為所吸
    收，不另論罪。被告等就上開犯行，互有犯意聯絡及行為分擔，均為共同正犯。
    又被告等先後多次行使偽造私文書及詐欺取財犯行，時間緊接，犯罪構成要件均
    相同，顯均係基於概括犯意反覆為之，均為連續犯，分別依刑法第五十六條規定
    ，各論以一罪。又被告二人於同一個會期，同時向多個活會會員詐取會款，侵害
    多人之財產法益，為一行為觸犯數罪名，為同種之想像競合犯，依刑法第五十五
    條規定，僅論以一個詐欺取財罪。復被告二人所犯前開行使偽造私文書及詐欺取
    財二罪間，有方法、結果之牽連關係，應依刑法第五十五條之規定，從一重之行
    使偽造私文書罪處斷。至事實欄如附表所載，被告二人除偽造李金穆、李春蘭、
    壬○○、巳○○等人名義標單冒標會款部分，已經公訴人提起公訴外，其餘部分
    未據公訴人起訴，然該部分與起訴部分有連續犯之裁判上一罪關係，依刑事訴訟
    法第二百六十七條規定，為起訴效力所及，本院自得一併加以審究，併此敘明。
四、公訴意旨另以：被告二人亦有偽造陳振榮、李春櫻、李建華、李昭慶等人名義標
    單詐標會款，因認被告二人另涉有行使偽造私文書、詐欺取財犯行等語。被告二
    人於原審堅決否認有上開犯行，被告己○○於原審辯稱：實際冒標之人數為其所
    提之冒標名細表所載方符合，偵查中所供並不準確等語。經查：被告二人有於附
    表所示之時間，連續三十三次冒用會員王溪狀等人名義冒標會款，業經被告己○○所自承，經參諸被告己○○自承明細表是其依照保存之會單上記載冒標之時間
    、次數所製作，且其會數多達三十一次，遠較公訴人起訴書所載八人為多，被告
    己○○供承冒標犯罪次數遠多於起訴書所載，顯見己○○於偵查中所供之情節有
    所錯誤，而其於本院所為之犯罪自白應可採，此外，復查無其他積極證據足資證
    明被告二人有上開偽造陳振榮、李春櫻、李建華、李昭慶等人名義標單詐標會款
    之犯行，其二人此部分犯行，應屬不能證明，原應為被告等無罪之判決，然公訴
    人認此部分與上開論罪科刑部分，有連續犯之裁判上一罪關係，故不另為諭知無
    罪之判決。
五、原審就被告等有罪部分，以被告等罪證明確，而予論罪科刑，就上開公訴意旨所
    載部分，任不能證明被告等犯罪，而不另為無罪判決，固非無見；惟查：（一）
    被告等所招募之八組互助會，均為外標，原審未為明確之記載，且被告等所招攬
    之互助會並無張明誌、王月美二人，原審竟認定被告等有冒用該二人名義標會詐
    取會款，尚有未洽。（二）被告等先後共三十一次偽造如附表所示王溪狀等人之
    署押及投標金額，共詐取四百七十七萬元會款，原審竟認定被告等先後三十三次
    偽造如附表所示王溪狀等人之署押及投標金額於標單上，共詐取會款四百七十二
    萬元，而其所附附表金額總額為五百零一萬元，記載前後矛盾，尚有未洽。（三
    ）被告二人先後三十一次詐欺取財犯行，時間緊接，犯罪構成要件均相同，顯基
    於概括之犯意反覆為之，為連續犯，應論以一罪，並依法加重其刑，然原審於此
    漏論以連續犯，亦有未洽。（四）原審論被告己○○、庚○○二人為共同正犯，
    然於據上論結欄竟漏引刑法第二十八條，尚有未當。被告等上訴意旨，以原判決
    量刑過重為由，指摘原判決不當，雖無理由，然原判決既有上開可議之處，自屬
    無可維持，應將原判決予以撤銷改判。爰審酌被告己○○、庚○○二人之品行、
    犯罪之手段、目的、所生損害及犯後未與告訴人達成和解賠償告訴人等一切情狀
    ，量處被告己○○有期徒刑二年十月，被告庚○○有期徒刑二年。查被告庚○○
    未曾有前科紀錄，有台灣台南地方法院檢察署刑案資料查註紀錄表在卷可查，本
    案之招攬互助會及冒標大部為被告己○○主其事，被告二人係夫妻，且被告庚○○身體欠佳，已屆七十歲高齡，受此科刑教訓後，當知所警惕，應無再犯之虞，
    本院認被告庚○○所宣告之刑，以暫不執行為適當，爰併宣告緩刑伍年，以啟自
    新。又被告二人偽造如附表所示王溪  等人之署押計三十一枚，均依刑法第二百
    十九條規定，併予宣告沒收。
據上論斷，應依刑事訴訟法第三百六十九條第一項前段、第三百六十四條、第二百九
十九條第一項前段，刑法第二十八條、第五十六條、第二百十條、第二百十六條、第
三百三十九條第一項、第五十五條、第二百十九條、第七十四條第一款，罰金罰鍰提
高標準條例第一條前段，判決如主文。
本案經檢察官吳忠賢到庭執行職務。
中    華    民    國      八十九      年      三      月      二十      日
                                  臺灣高等法院臺南分院刑事第六庭
                                      審判長法官  林    金    村
                                            法官  顏    基    典
                                            法官  黃    壽    燕
右正本證明與原本無異。
如不服本判決，應於判決送達後十日內向本院提出上訴狀，其未敘述理由者並應於提
出上訴狀後十日內向本院補提理由書（應附繕本)。
                                      法院書記官  李    梅    菊
中    華    民    國      八十九      年      三      月      二十      日
附錄：本判決論罪科刑法條
刑法第二百十條：偽造、變造私文書，足以生損害於公眾或他人者，處五年以下有期
                徒刑。
刑法第二百十六條：行使第二百十條至第二百十五條之文書者，依偽造、變造文書或
  登載不實事項或使登載不實事項之規定處斷。
刑法第三百三十九條第一項：意圖為自己或第三人不法之所有，以詐術使人將本人或
                          第三人之物交付者，處五年以下有期徒刑、拘役或科或
                          併科一千元以下罰金。


司法院資訊處製作；財團法人民間司法改革基金會備份。
